---
title: "n分木の作図"
author: "[@anemptyarchive](https://www.anarchive-beta.com/)"
date: "`r format(Sys.time(), '%Y-%m-%d %H:%M:%S')`"
output: 
  html_document: 
    toc: TRUE       # 目次
    toc_depth: 3    # 目次の見出しレベル
    toc_float: TRUE # 目次のスクロール追跡
---

```{r setup, include=FALSE}
knitr::opts_chunk$set(
  echo = TRUE, 
  message = FALSE, error = FALSE, warning = FALSE # メッセージを非表示
)
```

----

【編集履歴】

- 2023.09.03：執筆開始
- 2023.09.05：「二分木の作図」を追加
- 2023.09.13：「n分木の作図」を追加

----


# ggplot2で二分木を作図したい

　ggplot2パッケージを利用して、二分木(二進木・バイナリーツリー・binary tree)のグラフを作成する。  
<br>

　利用するパッケージを読み込む。

```{r, eval=FALSE}
# 利用パッケージ
library(tidyverse)
```

```{r, echo=FALSE}
### 資料作成用

# チェック用
library(ggplot2)
```

　この記事では、基本的に `パッケージ名::関数名()` の記法を使っているので、パッケージを読み込む必要はない。ただし、作図コードについてはパッケージ名を省略しているので、`ggplot2` を読み込む必要がある。  
　また、ネイティブパイプ演算子 `|>` を使っている。`magrittr` パッケージのパイプ演算子 `%>%` に置き換えても処理できるが、その場合は `magrittr` を読み込む必要がある。  
<br>


## 二分木の作成

　まずは簡易版として、「上から下」また「左から右」方向に欠損なくノード(要素)が並ぶ二分木のグラフを作成する。  
　ただし、最初のノード(要素)のインデックスを1とする(Rが1からなので)。インデックスを0から割り当てる場合は「n分木を作図したい」を参照のこと。  
<br>

　ノード数を指定して、値を作成する。

```{r}
# ノード数を指定
N <- 31

# (簡易的に)値を作成
a <- 1:N
head(a)
```

　ノード(頂点・節)の数を整数 `N` として、`N` 個の値を数値(などの)ベクトル `a` として作成する。`a` のみが与えられる場合は、`a` の要素数を `N` とする。  

　ノードの描画用のデータフレームを作成する。

```{r}
# ラベル位置の調整値を指定
d <- 0.6

# ノードの座標を作成
node_df <- tibble::tibble(
  value = a, 
  index = 1:N, 
  depth = floor(log2(index)), 
  col_idx = index - 2^depth + 1, # 深さごとのノード番号
  coord_x = (col_idx * 2 - 1) * 1/(2^depth * 2), 
  label_offset = dplyr::if_else(
    condition = index%%2 == 0, true = 0.5+d, false = 0.5-d
  ) # ラベル位置を左右にズラす
)
node_df
```

　この例では、根ノードのインデックスを $i = 1$、深さを $h = 0$ とする。  

　各ノード(要素) $v_i$ の値 $a_i$ とインデックス $i$ をデータフレームに格納して、深さ $h$ を計算する。各ノード(インデックス)の深さは $h = \lfloor \log_2 i \rfloor$ で求まる。$\lfloor x \rfloor$ は、床関数(`floor()`)で、$x$ 以下の最大の整数(小数点以下の切り捨て)を表す。  
　各深さにおけるノード番号(位置)を $k$、左端のノードを $k = 1$ で表すことにする。左から1番目(左端)のノードのインデックスは $i = 2^h$ なので、左からの位置は $k = i - 2^h + 1$ で求まる。  
　各分岐をシンメトリーに描画する場合は、深さごとに、ノード数の2倍の個数 $2 \cdot 2^h$ に等間隔 $\frac{1}{2^{h+1}}$ に分割した $2 k - 1$ 番目の位置にノードを配置する。このとき、x軸の範囲は0から1になる。  
　ラベル位置の調整用の値を作成する。この例では、インデックスが偶数の場合は左にズラすために0.5以上の値、奇数の場合は右にズラすために0.5以下の値を格納する。  

　エッジの描画用のデータフレームを作成する。

```{r}
# エッジの座標を作成
edge_df <- dplyr::bind_rows(
  # 子ノードの座標
  node_df |> 
    dplyr::filter(depth > 0) |> # 根を除去
    dplyr::mutate(
      edge_id   = index, 
      node_type = "childe" # (確認用)
    ), 
  # 親ノードの座標
  node_df |> 
    dplyr::filter(depth > 0) |> # 根を除去
    dplyr::mutate(
      edge_id   = index, 
      node_type = "parent", # (確認用)
      depth   = depth - 1, 
      index   = index %/% 2, 
      col_idx = index - 2^depth + 1, # 深さごとのノード番号
      coord_x = (col_idx * 2 - 1) * 1/(2^depth * 2)
    )
) |> 
  dplyr::select(!label_offset) |> 
  dplyr::arrange(edge_id, depth)
edge_df
```

　親子ノードを結ぶエッジ(辺・枝)の描画用に、子ノードのインデックスを $i$、親ノードのインデックスを $j$ として、子ノード $v_i$ と親ノード $v_j$ の座標データをそれぞれ作成して行方向に結合する。  
　子ノードのデータは、各ノードのデータ `node_df` から根ノードのデータ(行)を取り除く。  
　親ノードのデータは、各ノードのデータから根ノードのデータを取り除いて親ノードのデータを計算する。親ノードの深さは $h_{(\mathrm{parent})} = h_{(\mathrm{childe})} - 1$、インデックスは $j = \lfloor \frac{i}{2} \rfloor$ で求まる。座標などは $j$ を用いて先ほどと同様にして計算する。  
　元のノードのインデックスをエッジIDとする。  

　バイナリツリーを作成する。

```{r, fig.width=10, fig.height=8, dpi=100}
# ツリーの高さを取得
max_h <- max(node_df[["depth"]])
max_h <- floor(log2(N))

# 縦方向の余白の調整値を指定
d <- 0.1

# 二分木を作図
ggplot() + 
  geom_path(data = edge_df, 
            mapping = aes(x = coord_x, y = depth, group = edge_id), 
            linewidth = 1) + # エッジ
  geom_point(data = node_df, 
             mapping = aes(x = coord_x, y = depth), 
             size = 12, shape = "circle filled", fill = "white", stroke = 1) + # ノード
  geom_text(data = node_df, 
            mapping = aes(x = coord_x, y = depth, label = value), 
            size = 5) + # 値ラベル
  geom_text(data = node_df, 
            mapping = aes(x = coord_x, y = depth, label = index, hjust = label_offset), 
            size = 4, vjust = -2, color = "blue") + # 位置ラベル
  scale_x_continuous(labels = NULL, name = "") + 
  scale_y_reverse(breaks = 0:max_h, minor_breaks = FALSE) + 
  coord_cartesian(xlim = c(0, 1), ylim = c(max_h+d, -d)) + 
  labs(title = "binary tree", 
       subtitle = paste0("height = ", max_h), 
       y = "depth")
```

　エッジとして `geom_path()` で線分を描画する。線分間が繋がらないように、`group` 引数にエッジIDを指定する。  
　ノードとして `geom_point()` で点を描画する。枠線と枠内を色分けする場合は、`shape` 引数に `"*** filled"` の形状を指定する。  
　ラベルを `geom_text()` でテキストを描画する。ノードやエッジと重ならないように表示する場合は、`hjust, vjust` 引数に値を指定する。この例では、インデックスが偶数なら左、奇数なら右にズラしている。  
　深さ(y軸の値)が大きくなるほど下になるように、`scale_y_reverse()` でy軸を反転する。  
<br>

　上の方法では、親子ノードの座標データを同じ列に持つデータフレームを作成して、`geom_path()` でエッジを描画した。次の方法では、親子ノードの座標データを別の列として持つデータフレームを作成して、`geom_segment()` でエッジを描画する。  

　エッジの描画用のデータフレームを作成する。

```{r}
# エッジの座標を作成
edge_df <- dplyr::bind_cols(
  # 子ノードの座標
  node_df |> 
    dplyr::filter(depth > 0) |> # 根を除去
    dplyr::select(!label_offset), 
  # 親ノードの座標
  node_df |> 
    dplyr::filter(depth > 0) |> # 根を除去
    dplyr::mutate(
      parent_depth   = depth - 1, 
      parent_index   = index %/% 2, 
      parent_col_idx = parent_index - 2^parent_depth + 1, # 深さごとのノード番号
      parent_coord_x = (parent_col_idx * 2 - 1) * 1/(2^parent_depth * 2)
    ) |> 
    dplyr::select(parent_index, parent_depth, parent_coord_x)
)
edge_df
```

　各ノードのデータと親ノードの座標データをそれぞれ作成して列方向に結合(別の列として追加)する。別の列にするために列名を変更して、先ほどと同様にして計算する。  

　バイナリツリーを作成する。

```{r, fig.width=10, fig.height=8, dpi=100}
# ツリーの高さを取得
max_h <- max(node_df[["depth"]])

# 縦方向の余白の調整値を指定
d <- 0.1

# 二分木を作図
ggplot() + 
  geom_segment(data = edge_df, 
               mapping = aes(x = coord_x, y = depth, xend = parent_coord_x, yend = parent_depth), 
               linewidth = 1) + # エッジ
  geom_point(data = node_df, 
             mapping = aes(x = coord_x, y = depth), 
             size = 12, shape = "circle filled", fill = "white", stroke = 1) + # ノード
  geom_text(data = node_df, 
            mapping = aes(x = coord_x, y = depth, label = paste("a[", index, "]")), parse = TRUE, 
            size = 5) + # 要素ラベル
  geom_text(data = node_df, 
            mapping = aes(x = coord_x, y = depth, label = index, hjust = label_offset), 
            size = 4, vjust = -2, color = "blue") + # 位置ラベル
  scale_x_continuous(labels = NULL, name = "") + 
  scale_y_reverse(breaks = 0:max_h, minor_breaks = FALSE) + 
  coord_cartesian(xlim = c(0, 1), ylim = c(max_h+d, -d)) + 
  labs(title = "binary tree", 
       subtitle = paste0("height = ", max_h), 
       y = "depth")
```

　`geom_segment()` でエッジを描画する。始点の座標の引数 `x, y` に各ノードに関する値、終点の座標の引数 `xend, yend` に親ノードに関する値を指定する(始点と終点を入れ替えても作図できる)。  

　どちらの方法でもグラフ自体には影響しない。ただしこちらは(同じ図を作っても面白くないので)、ノードごとに値ラベルではなく要素ラベルを表示した。  
<br>


## 部分木インデックスの計算

　次は、二分木の剪定のために、部分木のインデックスを作成する処理を関数として実装する。  
<br>

　(手打ちで全てのインデックスを指定するのは嫌なので、)部分木の根ノードのインデックスを指定すると、部分木の全てのインデックスを返す関数を作成しておく。

```{r}
# 部分木インデックスの定義
subtree <- function(root_index, max_index) {
  
  # 部分木の根インデックスを取得
  parent_idx <- root_index[root_index <= N] |> 
    sort()
  
  # インデックスの最大値を取得
  N <- max_index
  
  # 親ごとに処理
  childe_idx <- NULL
  for(i in parent_idx) {
    
    # 兄弟インデックスを作成
    sibling_idx <- c(2*i, 2*i+1)
    
    # 子インデックスを格納
    childe_idx <- c(childe_idx, sibling_idx[sibling_idx <= N]) # 最大位置を超えたら除去
  }
  
  # 子がなければ再帰処理を終了
  if(length(childe_idx) == 0) return(parent_idx)
  
  # 子孫インデックスを作成
  descendant_idx <- subtree(childe_idx, N)
  
  # 部分木インデックスを格納
  subtree_idx <- c(parent_idx, descendant_idx) |> 
    sort()
  
  # 子孫インデックスを出力
  return(subtree_idx)
}
```

　親ノードのインデックス $i$ を入力して、子ノードのインデックス $2 i, 2 i + 1$ を格納していく処理を再帰的に行う。ただし、最大インデックス $N$ を超える場合は含めない。  
<br>


## 部分木の作成

　二分木の部分木のグラフを作成する。  
<br>

　ノード数と部分木の根を指定して、部分木を作成する。

```{r}
# ノード数を指定
N <- 63

# 部分木の根を指定
sub_root_idx <- c(3, 4, 22)

# 部分木のインデックスを作成
sub_node_idx <- subtree(sub_root_idx, N)
sub_node_idx
```

　ノードの数(インデックスの最大値)を整数 `N` として指定する。  
　部分木の根ノードのインデックスを整数(複数の場合は整数ベクトル) `sub_root_idx` として指定して、`subtree()` で部分木のノードのインデックスを作成して `sub_node_idx` とする。  

　ノードの値から部分木に含まれないノードの値を削除する。

```{r}
# 値を作成
a <- sample(x = 1:N, size = N, replace = TRUE)

# 部分木以外のノードを剪定
a[!1:N %in% sub_node_idx] <- NA
a
```

　`N` 個の値 `a` の内、`sub_node_idx` に含まれない要素を欠損値 `NA` に置き換える(代入する)。全てのインデックスと値を残すインデックスを `%in%` 演算子で比較して、`!` で `TRUE, FALSE` を反転することで置換できる。  

　ノードの描画用のデータフレームを作成する。

```{r}
# ノードの座標を作成
d <- 0.5
node_df <- tibble::tibble(
  value   = a, 
  node_id = 1:N, 
  index   = dplyr::if_else(
    condition = !is.na(value), true = node_id, false = NA_real_
  ), 
  depth   = floor(log2(index)), 
  col_idx = index - 2^depth + 1, # 深さごとのノード番号
  coord_x = (col_idx * 2 - 1) * 1/(2^depth * 2), 
  label_offset = dplyr::if_else(
    condition = index%%2 == 0, true = 0.5+d, false = 0.5-d
  ) # ラベル位置を左右にズラす
)
node_df
```

　「二分木の作成」のときと同様に処理する。ただし、ノードのID(通し番号)を `node_id` 列、値(要素)の欠損に応じて欠損させたIDを `index` 列とする。  
　値やインデックスが欠損値なので、座標データ(深さやx軸座標)の計算結果も欠損値になり、描画されない。  

　エッジの描画用のデータフレームを作成する。

```{r}
# エッジの座標を作成
edge_df <- dplyr::bind_rows(
  # 子ノードの座標
  node_df |> 
    dplyr::filter(depth > 0, !index %in% sub_root_idx) |> # 根を除去
    dplyr::mutate(
      edge_id   = index, 
      node_type = "childe" # (確認用)
    ), 
  # 親ノードの座標
  node_df |> 
    dplyr::filter(depth > 0, !index %in% sub_root_idx) |> # 根を除去
    dplyr::mutate(
      edge_id   = index, 
      node_type = "parent", # (確認用)
      depth   = depth - 1, 
      index   = index %/% 2, 
      col_idx = index - 2^depth + 1, # 深さごとのノード番号
      coord_x = (col_idx * 2 - 1) * 1/(2^depth * 2)
    )
) |> 
  dplyr::select(!label_offset) |> 
  dplyr::arrange(edge_id, depth)
edge_df
```

　「二分木の作成」のときと同様に処理する。ただし、部分木の根ノードとその親ノードを結ぶエッジが描画されてしまうのを避けるため、部分木の根ノードの行も取り除く。根の除去の際に、欠損ノードのデータ(行)も除去される。  

　部分木のバイナリツリーを作成する。

```{r, fig.width=13, fig.height=6, dpi=100}
# ツリーの高さを取得
max_h <- floor(log2(N))

# 二分木の部分木を作図
d <- 0.1
ggplot() + 
  geom_path(data = edge_df, 
            mapping = aes(x = coord_x, y = depth, group = edge_id), 
            linewidth = 1) + # エッジ
  geom_point(data = node_df, 
             mapping = aes(x = coord_x, y = depth), 
             size = 10, shape = "circle filled", fill = "white", stroke = 1, na.rm = TRUE) + # ノード
  geom_text(data = node_df, 
            mapping = aes(x = coord_x, y = depth, label = value), 
            size = 4, na.rm = TRUE) + # 値ラベル
  geom_text(data = node_df, 
            mapping = aes(x = coord_x, y = depth, label = index, hjust = label_offset), 
            size = 3, vjust = -2, color = "blue", na.rm = TRUE) + # 位置ラベル
  scale_x_continuous(labels = NULL, name = "") + 
  scale_y_reverse(breaks = 0:max_h, minor_breaks = FALSE) + 
  coord_cartesian(xlim = c(0, 1), ylim = c(max_h+d, -d)) + 
  labs(title = "binary tree", 
       subtitle = "subtree", 
       y = "depth")
```

　「二分木の作成」のときと同様に処理する。欠損値が含まれるレイヤに `na.rm = TRUE` を追加すると、警告文が表示されなくなる。元のコードでもグラフ自体には影響しない。  

　N個のノードを持つ二分木から、指定した部分木のツリーが得られた。  
<br>


## 欠損の作成

　続いて、二分木の一部のノード(部分木)を取り除いたグラフを作成する。  
<br>

　ノード数と削除する部分木の根を指定して、部分木を作成する。

```{r}
# ノード数を指定
N <- 63

# (削除する)部分木の根を指定
sub_root_idx <- c(7, 9, 22)

# (削除する)部分木のインデックスを作成
del_node_idx <- subtree(sub_root_idx, N)
del_node_idx
```

　「部分木の作成」のときと同様にして、削除する部分木のノードのインデックスを作成して `del_node_idx` とする。  
部分木を含まないノードの値を作成する。

　ノードの値から部分木に含まれるノードの値を削除する。

```{r}
# 値を作成
a <- sample(x = 1:N, size = N, replace = TRUE)

# 部分木のノードを剪定
a[del_node_idx] <- NA
a
```

　`N` 個の値 `a` の内、`del_node_idx` に含まれる要素を欠損値 `NA` に置き換える(代入する)。  

　ノードの描画用のデータフレームを作成する。

```{r}
# ノードの座標を作成
d <- 0.5
node_df <- tibble::tibble(
  value   = a, 
  node_id = 1:N, 
  index   = dplyr::if_else(
    condition = !is.na(value), true = node_id, false = NA_real_
  ), 
  depth   = floor(log2(index)), 
  col_idx = index - 2^depth + 1, # 深さごとのノード番号
  coord_x = (col_idx * 2 - 1) * 1/(2^depth * 2), 
  label_offset = dplyr::if_else(
    condition = index%%2 == 0, true = 0.5+d, false = 0.5-d
  ) # ラベル位置を左右にズラす
)
node_df
```

　「部分木の作成」のときのコードで処理する。  

　エッジの描画用のデータフレームを作成する。

```{r}
# エッジの座標を作成
edge_df <- dplyr::bind_rows(
  # 子ノードの座標
  node_df |> 
    dplyr::filter(depth > 0) |> # 根を除去
    dplyr::mutate(
      edge_id   = index, 
      node_type = "childe" # (確認用)
    ), 
  # 親ノードの座標
  node_df |> 
    dplyr::filter(depth > 0) |> # 根を除去
    dplyr::mutate(
      edge_id   = index, 
      node_type = "parent", # (確認用)
      depth   = depth - 1, 
      index   = index %/% 2, 
      col_idx = index - 2^depth + 1, # 深さごとのノード番号
      coord_x = (col_idx * 2 - 1) * 1/(2^depth * 2)
    )
) |> 
  dplyr::select(!label_offset) |> 
  dplyr::arrange(edge_id, depth)
edge_df
```

　「二分木の作成」のときのコードで処理する。  

　バイナリツリーを作成する。

```{r, fig.width=13, fig.height=6, dpi=100}
# ツリーの高さを取得
max_h <- max(node_df[["depth"]], na.rm = TRUE)

# 二分木を作図
d <- 0.1
ggplot() + 
  geom_path(data = edge_df, 
            mapping = aes(x = coord_x, y = depth, group = edge_id), 
            linewidth = 1) + # エッジ
  geom_point(data = node_df, 
             mapping = aes(x = coord_x, y = depth), 
             size = 10, shape = "circle filled", fill = "white", stroke = 1, na.rm = TRUE) + # ノード
  geom_text(data = node_df, 
            mapping = aes(x = coord_x, y = depth, label = value), 
            size = 4, na.rm = TRUE) + # 値ラベル
  geom_text(data = node_df, 
            mapping = aes(x = coord_x, y = depth, label = index, hjust = label_offset), 
            size = 3, vjust = -2, color = "blue", na.rm = TRUE) + # 位置ラベル
  scale_x_continuous(labels = NULL, name = "") + 
  scale_y_reverse(breaks = 0:max_h, minor_breaks = FALSE) + 
  coord_cartesian(xlim = c(0, 1), ylim = c(max_h+d, -d)) + 
  labs(title = "binary tree", 
       subtitle = paste0("height = ", max_h), 
       y = "depth")
```

　これまでと同様にして処理する。  

　N個のノードを持つ二分木から、指定した(「部分木の作成」における)部分木のノードが欠損したツリーが得られた。  
<br>

　最後に、値に応じてノードを削除してみる。この例では、根ノードの値未満のノードとその子孫ノードを削除したツリーを作成する。  

　ノード数を指定して、値を作成する。

```{r}
# ノード数を指定
N <- 63

# 値を作成
max_v <- 100
a <- sample(x = 1:max_v, size = N, replace = TRUE)
a
```

　(最大値を指定しているが深い意味はない。)  

　削除するノードを作成する。

```{r}
# (削除する)部分木の根を指定
sub_root_idx <- which(x = a < a[1])
sub_root_idx
```

　`which()` を使って条件を満たすインデックスを作成して、削除する根ノードのインデックスとして用いる。  

　ノードの値から部分木に含まれるノードの値を削除する。

```{r}
# (削除する)部分木のインデックスを作成
del_node_idx <- subtree(sub_root_idx, N)

# 部分木のノードを剪定
a[del_node_idx] <- NA
a
```

<br>

　先ほどのコードで、バイナリツリーを作成する。

```{r, echo=FALSE, fig.width=13, fig.height=6, dpi=100}
### 資料作成用:(再掲)

# ノードの座標を作成
d <- 0.5
node_df <- tibble::tibble(
  value   = a, 
  node_id = 1:N, 
  index   = dplyr::if_else(
    condition = !is.na(value), true = node_id, false = NA_real_
  ), 
  depth   = floor(log2(index)), 
  col_idx = index - 2^depth + 1, # 深さごとのノード番号
  coord_x = (col_idx * 2 - 1) * 1/(2^depth * 2), 
  label_offset = dplyr::if_else(
    condition = index%%2 == 0, true = 0.5+d, false = 0.5-d
  ) # ラベル位置を左右にズラす
)

# エッジの座標を作成
edge_df <- dplyr::bind_rows(
  # 子ノードの座標
  node_df |> 
    dplyr::filter(depth > 0) |> # 根を除去
    dplyr::mutate(
      edge_id   = index, 
      node_type = "childe" # (確認用)
    ), 
  # 親ノードの座標
  node_df |> 
    dplyr::filter(depth > 0) |> # 根を除去
    dplyr::mutate(
      edge_id   = index, 
      node_type = "parent", # (確認用)
      depth   = depth - 1, 
      index   = index %/% 2, 
      col_idx = index - 2^depth + 1, # 深さごとのノード番号
      coord_x = (col_idx * 2 - 1) * 1/(2^depth * 2)
    )
) |> 
  dplyr::select(!label_offset) |> 
  dplyr::arrange(edge_id, depth)

# ツリーの高さを取得
max_h <- max(node_df[["depth"]], na.rm = TRUE)

# 二分木を作図
d <- 0.1
ggplot() + 
  geom_path(data = edge_df, 
            mapping = aes(x = coord_x, y = depth, group = edge_id), 
            linewidth = 1) + # エッジ
  geom_point(data = node_df, 
             mapping = aes(x = coord_x, y = depth), 
             size = 10, shape = "circle filled", fill = "white", stroke = 1, na.rm = TRUE) + # ノード
  geom_text(data = node_df, 
            mapping = aes(x = coord_x, y = depth, label = value), 
            size = 4, na.rm = TRUE) + # 値ラベル
  geom_text(data = node_df, 
            mapping = aes(x = coord_x, y = depth, label = index, hjust = label_offset), 
            size = 3, vjust = -2, color = "blue", na.rm = TRUE) + # 位置ラベル
  scale_x_continuous(labels = NULL, name = "") + 
  scale_y_reverse(breaks = 0:max_h, minor_breaks = FALSE) + 
  coord_cartesian(xlim = c(0, 1), ylim = c(max_h+d, -d)) + 
  labs(title = "binary tree", 
       subtitle = paste0("height = ", max_h), 
       y = "depth")
```

　根の値以上のノードのみが残るツリーが得られた(元のツリーの内、根の値以上のノードの全てが残っているわけではない)。  
<br>

　この記事では、インデックスが1からのニ分木のグラフを作成した。次の記事では、インデックスが0からで指定した数に分岐するツリーを作成する。  
<br>


# ggplot2でn分木を作図したい

　gplot2パッケージを利用して、n分木(多分木・n進木・nアレイツリー・n-ary tree)のグラフを作成する。  
<br>

　利用するパッケージを読み込む。

```{r, eval=FALSE}
# 利用パッケージ
library(tidyverse)
```

```{r, echo=FALSE}
### 資料作成用

# チェック用
library(ggplot2)
```

　この記事では、基本的に `パッケージ名::関数名()` の記法を使っているので、パッケージを読み込む必要はない。ただし、作図コードについてはパッケージ名を省略しているので、`ggplot2` を読み込む必要がある。  
　また、ネイティブパイプ演算子 `|>` を使っている。`magrittr` パッケージのパイプ演算子 `%>%` に置き換えても処理できるが、その場合は `magrittr` を読み込む必要がある。  
<br>


## n分木の作成

　最初のノード(要素)のインデックスを1として、「上から下」また「左から右」方向に欠損なくノード(要素)が並ぶn分木のグラフを作成する。ノードごとに分岐数が異なるツリーは扱わない。  
　インデックスを0から割り当てる場合は「二分木を作図したい」を参照のこと。  
<br>


### 座標計算用の関数

　まずは、作図に利用する関数を実装しておく。  
<br>

　ノードの深さをカウントする関数を作成する。

```{r}
# 深さカウント関数を作成
count_depth <- function(index, base, depth_cnt = 0) {
  
  # 親インデックスを計算
  parent_index <- ceiling(index / base) - 1
  
  # 深さをカウント
  depth_cnt <- depth_cnt + 1
  
  # 親が根なら終了
  if(parent_index <= 0) return(depth_cnt)
  
  # 深さを計算
  depth_cnt <- count_depth(parent_index, base, depth_cnt)
  
  # 深さを出力
  return(depth_cnt)
}

# 確認
count_depth(index = 8, base = 2, depth_cnt = 0)
```

　深さを求めるインデックス $i$ と分岐数 $b$ を受け取り、親ノードのインデックス $j = \lceil \frac{i}{b} \rceil - 1$ を計算する。$\lceil x \rceil$ は、天井関数(`ceiling()`)で、$x$ 以上の最小の整数(小数点以下の切り上げ)を表す。  
　親ノードが根ノードになるまで再帰的に処理して、親ノードの数を深さとして出力する。  

　ノードインデックスを入力して、深さを出力する関数を作成する。

```{r}
# 深さ計算関数(スカラ)を作成
index_to_depth <- function(index, base) {
  
  # 深さを作成
  depth_cnt <- 0
  
  # 根なら終了
  if(index == 0) return(depth_cnt)
  
  # 深さを計算
  depth_cnt <- count_depth(index, base, depth_cnt)
  
  # 深さを出力
  return(depth_cnt)
}

# 確認
index_to_depth(index = 8, base = 2)
```

　ノードのインデックスを受け取り、`count_depth()` で深さをカウントして出力する。根ノード(インデックスが0)の場合は `0` を出力する。  

　複数のインデックスを入力して、それぞれの深さを出力する関数を作成する。

```{r}
# 深さ計算関数(ベクトル)を作成
depth <- function(index, base) {
  
  # 深さの受け皿を初期化
  depth <- rep(0, times = length(index))
  
  # 要素ごとに処理
  for(i in seq_along(index)) {
    
    # 深さを計算
    depth[i] <- index_to_depth(index[i], base)
  }
  
  # 深さを出力
  return(depth)
}

# 確認
depth(index = c(4, 8, 16), base = 2)
```

　複数個のインデックスをベクトルとして受け取り、それぞれ `index_to_depth()` で深さをカウントしてベクトルとして出力する。  
<br>

　ノードの深さを入力して、インデックスの最小値を出力する関数を作成する。

```{r}
# 最小インデックス計算関数(スカラ)を作成
depth_to_min_index <- function(depth, base) {
  
  # インデックスの最小値を初期化
  index <- 0
  
  # 根なら終了
  if(depth == 0) return(index)
  
  # 深さごとに処理
  for(h in 1:depth) {
    
    # インデックスの最小値を計算
    index <- index * base + 1
  }
  
  # 最小インデックスを出力
  return(index)
}

# 確認
depth_to_min_index(depth = 3, base = 2)
```

　ノードの深さ $h$ と分岐数 $b$ を受け取り、その深さにおける最小(左端)のノードのインデックス $k$ を計算して出力する。根ノード(深さが0)の場合は `0` を出力する。  
　根ノード(深さが $h = 0$ のノード)のインデックスを $k^{(0)} = 0$ とすると、各深さのインデックスの最小値は $k^{(h)} = b k^{(h-1)} + 1$ で求まる。つまり、初期値を $k^{(0)} = 0$ として、1つ浅い深さ $h - 1$ におけるインデックスの最小値 $k^{(h-1)}$ を分岐数 $b$ 倍して $1$ を加えた値を、求めたい深さ $h$ 回繰り返して計算する。  

　複数の深さを入力して、それぞれの最小インデックスを出力する関数を作成する。

```{r}
# 最小インデックス計算関数(ベクトル)を作成
min_index <- function(depth, base) {
  
  # インデックスの受け皿を作成
  index <- rep(0, times = length(depth))
  
  # 要素ごとに処理
  for(i in seq_along(depth)) {
    
    # 最小インデックスを計算
    index[i] <- depth_to_min_index(depth[i], base)
  }
  
  # 最小インデックスを出力
  return(index)
}

# 確認
min_index(depth = c(2, 3, 4), base = 2)
```

　複数個の深さをベクトルとして受け取り、それぞれ `depth_to_min_index()` で最小インデックスを計算してベクトルとして出力する。  
<br>


### 作図

　次は、用意した関数を使って各ノードやエッジの座標を求めて、ツリーを作成する。  
<br>

　ノード数を指定して、値を作成する。

```{r}
# 分岐数を指定
b <- 2

# ノード数を指定
N <- 61

# (簡易的に)値を作成
a <- 1:N
head(a)
```

　ノード(頂点・節)の数を整数 `N` として、`N` 個の値を数値(などの)ベクトル `a` として作成する。`a` のみが与えられる場合は、`a` の要素数を `N` とする。  

　ノードの描画用のデータフレームを作成する。

```{r}
# ラベル位置の調整値を指定
d <- 0.6

# ノードの座標を作成
node_df <- tibble::tibble(
  value   = a, 
  index   = 0:(N-1), 
  depth   = depth(index, b), 
  col_idx = index - min_index(depth, b) + 1, # 深さごとのノード番号
  coord_x = (col_idx * 2 - 1) * 1/(min_index(depth+1, b) - min_index(depth, b)), 
  label_offset = dplyr::case_when(
    depth >= 5 ~ 0.5 - d, # 指定した深さ以降は全て指定した位置に配置:(深さと符号を指定)
    (index-1)%%b <  0.5*b ~ 0.5 + d, # 中より左の分岐は左に配置
    (index-1)%%b >= 0.5*b ~ 0.5 - d  # 中と右の分岐は右に配置
  ) # ラベル位置を左右にズラす
)
node_df
```

　この例では、根ノードのインデックスを $i = 0$、深さを $h = 0$ とする。  

　各ノード(要素) $v_i$ の値 $a_i$ とインデックス $i$ をデータフレームに格納して、深さ $h$ を `depth()` で計算する。  
　各深さにおけるノード番号(位置)を $k$、左端のノードの(全体における)インデックスを $i^{(h)}_{(\mathrm{min})}$ で表すことにする。$i^{(h)}_{(\mathrm{min})}$ を `min_index()` で計算して、左からの位置は $k = i - i^{(h)}_{(\mathrm{min})} + 1$ で求まる。  
　各分岐をシンメトリーに描画する場合は、深さごとに、ノード数個 $i^{(h+1)}_{(\mathrm{min})} - i^{(h)}_{(\mathrm{min})}$ に等間隔 $\frac{1}{i^{(h+1)}_{(\mathrm{min})} - i^{(h)}_{(\mathrm{min})}}$ に分割した $2 k - 1$ 番目の位置にノードを配置する。このとき、x軸の範囲は0から2になる。  
　ラベル位置の調整用の値を作成する。この例では、インデックスが偶数の場合は左にズラすために0.5以上の値、奇数の場合は右にズラすために0.5以下の値を格納する。ただし、ノード数が多くなるとラベルが重なりやすくなるので、一定の深さ以降は一方向にズラす。  

　エッジの描画用のデータフレームを作成する。

```{r}
# エッジの座標を作成
edge_df <- dplyr::bind_rows(
  # 子ノードの座標
  node_df |> 
    dplyr::filter(depth > 0) |> # 根を除去
    dplyr::mutate(
      edge_id   = index, 
      node_type = "childe" # (確認用)
    ), 
  # 親ノードの座標
  node_df |> 
    dplyr::filter(depth > 0) |> # 根を除去
    dplyr::mutate(
      edge_id   = index, 
      node_type = "parent", # (確認用)
      depth   = depth - 1, 
      index   = ceiling(index / b) - 1, 
      col_idx = index - min_index(depth, b) + 1, # 深さごとのノード番号
      coord_x = (col_idx * 2 - 1) * 1/(min_index(depth+1, b) - min_index(depth, b)), 
    )
) |> 
  dplyr::select(!label_offset) |> 
  dplyr::arrange(edge_id, depth)
edge_df
```

　親子ノードを結ぶエッジ(辺・枝)の描画用に、子ノードのインデックスを $i$、親ノードのインデックスを $j$ として、子ノード $v_i$ と親ノード $v_j$ の座標データをそれぞれ作成して結合する。  
　子ノードのデータは、各ノードのデータ `node_df` から根ノードのデータ(行)を取り除く。  
　親ノードのデータは、各ノードのデータから根ノードのデータを取り除いて親ノードのデータを計算する。親ノードの深さは $h_{(\mathrm{parent})} = h_{(\mathrm{childe})} - 1$、インデックスは $j = \lceil \frac{i}{b} \rceil - 1$ で求まる。座標などは $j$ を用いて先ほどと同様にして計算する。  
　元のノードのインデックスをエッジIDとする。  

　nアレイツリーを作成する。

```{r, fig.width=16, fig.height=8, dpi=100}
# ツリーの高さを取得
max_h <- depth(N-1, b)

# 縦方向の余白の調整値を指定
d <- 0.1

# 二分木を作図
ggplot() + 
  geom_path(data = edge_df, 
            mapping = aes(x = coord_x, y = depth, group = edge_id), 
            linewidth = 1) + # エッジ
  geom_point(data = node_df, 
             mapping = aes(x = coord_x, y = depth), 
             size = 10, shape = "circle filled", fill = "white", stroke = 1) + # ノード
  # geom_text(data = node_df, 
  #           mapping = aes(x = coord_x, y = depth, label = value), 
  #           size = 5) + # 値ラベル
  geom_text(data = node_df, 
            mapping = aes(x = coord_x, y = depth, label = paste0("a[", index, "]")), parse = TRUE, 
            size = 4) + # 要素ラベル
  geom_text(data = node_df, 
            mapping = aes(x = coord_x, y = depth, label = index, hjust = label_offset), 
            size = 4, vjust = -1.5, color = "blue") + # 位置ラベル
  scale_x_continuous(labels = NULL, name = "") + 
  scale_y_reverse(breaks = 0:max_h, minor_breaks = FALSE) + 
  coord_cartesian(xlim = c(0, 2), ylim = c(max_h+d, -d)) + # 表示範囲
  labs(title = paste0(b, "-ary tree"), 
       subtitle = paste0("height = ", max_h), 
       y = "depth")
```

　エッジとして `geom_path()` で線分を描画する。線分間が繋がらないように、`group` 引数にエッジIDを指定する。  
　ノードとして `geom_point()` で点を描画する。枠線と枠内を色分けする場合は、`shape` 引数に `"*** filled"` の形状を指定する。  
　ラベルを `geom_text()` でテキストを描画する。ノードやエッジと重ならないように表示する場合は、`hjust, vjust` 引数に値を指定する。この例では、深さが4まではインデックスが偶数なら左、奇数なら右に、深さが5からは全て右にズラしている。  
　深さ(y軸の値)が大きくなるほど下になるように、`scale_y_reverse()` でy軸を反転する。  
<br>

　他の分岐数のツリーも同様にして作成できる。

```{r, echo=FALSE, fig.width=24, fig.height=8, dpi=100}
### 資料作成用:(設定の変更)

# 分岐数を指定
b <- 3

# ノード数を指定
N <- 61

# (簡易的に)値を作成
a <- 1:N

# ノードの座標を作成
d <- 0.6
node_df <- tibble::tibble(
  value   = a, 
  index   = 0:(N-1), 
  depth   = depth(index, b), 
  col_idx = index - min_index(depth, b) + 1, # 深さごとのノード番号
  coord_x = (col_idx * 2 - 1) * 1/(min_index(depth+1, b) - min_index(depth, b)), 
  label_offset = dplyr::case_when(
    depth >= 4 ~ 0.5 - d, # 指定した深さ以降は全て指定した位置に配置:(深さと符号を指定)
    (index-1)%%b <  0.5*b ~ 0.5 + d, # 中より左の分岐は左に配置
    (index-1)%%b >= 0.5*b ~ 0.5 - d  # 中と右の分岐は右に配置
  ) # ラベル位置を左右にズラす
)

# エッジの座標を作成
edge_df <- dplyr::bind_rows(
  # 子ノードの座標
  node_df |> 
    dplyr::filter(depth > 0) |> # 根を除去
    dplyr::mutate(
      edge_id   = index, 
      node_type = "childe" # (確認用)
    ), 
  # 親ノードの座標
  node_df |> 
    dplyr::filter(depth > 0) |> # 根を除去
    dplyr::mutate(
      edge_id   = index, 
      node_type = "parent", # (確認用)
      depth   = depth - 1, 
      index   = ceiling(index / b) - 1, 
      col_idx = index - min_index(depth, b) + 1, # 深さごとのノード番号
      coord_x = (col_idx * 2 - 1) * 1/(min_index(depth+1, b) - min_index(depth, b)), 
    )
) |> 
  dplyr::select(!label_offset) |> 
  dplyr::arrange(edge_id, depth)

# ツリーの高さを取得
max_h <- depth(N-1, b)

# 二分木を作図
d <- 0.1
ggplot() + 
  geom_path(data = edge_df, 
            mapping = aes(x = coord_x, y = depth, group = edge_id), 
            linewidth = 1) + # エッジ
  geom_point(data = node_df, 
             mapping = aes(x = coord_x, y = depth), 
             size = 10, shape = "circle filled", fill = "white", stroke = 1) + # ノード
  geom_text(data = node_df, 
            mapping = aes(x = coord_x, y = depth, label = paste0("a[", index, "]")), parse = TRUE, 
            size = 4) + # 要素ラベル
  geom_text(data = node_df, 
            mapping = aes(x = coord_x, y = depth, label = index, hjust = label_offset), 
            size = 4, vjust = -1.5, color = "blue") + # 位置ラベル
  scale_x_continuous(labels = NULL, name = "") + 
  scale_y_reverse(breaks = 0:max_h, minor_breaks = FALSE) + 
  coord_cartesian(xlim = c(0, 2), ylim = c(max_h+d, -d)) + # 表示範囲
  labs(title = paste0(b, "-ary tree"), 
       subtitle = paste0("height = ", max_h), 
       y = "depth")
```

```{r, echo=FALSE, fig.width=24, fig.height=8, dpi=100}
### 資料作成用:(設定の変更)

# 分岐数を指定
b <- 4

# ノード数を指定
N <- 61

# (簡易的に)値を作成
a <- 1:N

# ノードの座標を作成
d <- 0.6
node_df <- tibble::tibble(
  value   = a, 
  index   = 0:(N-1), 
  depth   = depth(index, b), 
  col_idx = index - min_index(depth, b) + 1, # 深さごとのノード番号
  coord_x = (col_idx * 2 - 1) * 1/(min_index(depth+1, b) - min_index(depth, b)), 
  label_offset = dplyr::case_when(
    depth >= 3 ~ 0.5 - d, # 指定した深さ以降は全て指定した位置に配置:(深さと符号を指定)
    (index-1)%%b <  0.5*b ~ 0.5 + d, # 中より左の分岐は左に配置
    (index-1)%%b >= 0.5*b ~ 0.5 - d  # 中と右の分岐は右に配置
  ) # ラベル位置を左右にズラす
)

# エッジの座標を作成
edge_df <- dplyr::bind_rows(
  # 子ノードの座標
  node_df |> 
    dplyr::filter(depth > 0) |> # 根を除去
    dplyr::mutate(
      edge_id   = index, 
      node_type = "childe" # (確認用)
    ), 
  # 親ノードの座標
  node_df |> 
    dplyr::filter(depth > 0) |> # 根を除去
    dplyr::mutate(
      edge_id   = index, 
      node_type = "parent", # (確認用)
      depth   = depth - 1, 
      index   = ceiling(index / b) - 1, 
      col_idx = index - min_index(depth, b) + 1, # 深さごとのノード番号
      coord_x = (col_idx * 2 - 1) * 1/(min_index(depth+1, b) - min_index(depth, b)), 
    )
) |> 
  dplyr::select(!label_offset) |> 
  dplyr::arrange(edge_id, depth)

# ツリーの高さを取得
max_h <- depth(N-1, b)

# 二分木を作図
d <- 0.1
ggplot() + 
  geom_path(data = edge_df, 
            mapping = aes(x = coord_x, y = depth, group = edge_id), 
            linewidth = 1) + # エッジ
  geom_point(data = node_df, 
             mapping = aes(x = coord_x, y = depth), 
             size = 10, shape = "circle filled", fill = "white", stroke = 1) + # ノード
  geom_text(data = node_df, 
            mapping = aes(x = coord_x, y = depth, label = paste0("a[", index, "]")), parse = TRUE, 
            size = 4) + # 要素ラベル
  geom_text(data = node_df, 
            mapping = aes(x = coord_x, y = depth, label = index, hjust = label_offset), 
            size = 4, vjust = -1.5, color = "blue") + # 位置ラベル
  scale_x_continuous(labels = NULL, name = "") + 
  scale_y_reverse(breaks = 0:max_h, minor_breaks = FALSE) + 
  coord_cartesian(xlim = c(0, 2), ylim = c(max_h+d, -d)) + # 表示範囲
  labs(title = paste0(b, "-ary tree"), 
       subtitle = paste0("height = ", max_h), 
       y = "depth")
```

```{r, echo=FALSE, fig.width=24, fig.height=8, dpi=100}
### 資料作成用:(設定の変更)

# 分岐数を指定
b <- 5

# ノード数を指定
N <- 61

# (簡易的に)値を作成
a <- 1:N

# ノードの座標を作成
d <- 0.6
node_df <- tibble::tibble(
  value   = a, 
  index   = 0:(N-1), 
  depth   = depth(index, b), 
  col_idx = index - min_index(depth, b) + 1, # 深さごとのノード番号
  coord_x = (col_idx * 2 - 1) * 1/(min_index(depth+1, b) - min_index(depth, b)), 
  label_offset = dplyr::case_when(
    depth >= 3 ~ 0.5 - d, # 指定した深さ以降は全て指定した位置に配置:(深さと符号を指定)
    (index-1)%%b <  0.5*b ~ 0.5 + d, # 中より左の分岐は左に配置
    (index-1)%%b >= 0.5*b ~ 0.5 - d  # 中と右の分岐は右に配置
  ) # ラベル位置を左右にズラす
)

# エッジの座標を作成
edge_df <- dplyr::bind_rows(
  # 子ノードの座標
  node_df |> 
    dplyr::filter(depth > 0) |> # 根を除去
    dplyr::mutate(
      edge_id   = index, 
      node_type = "childe" # (確認用)
    ), 
  # 親ノードの座標
  node_df |> 
    dplyr::filter(depth > 0) |> # 根を除去
    dplyr::mutate(
      edge_id   = index, 
      node_type = "parent", # (確認用)
      depth   = depth - 1, 
      index   = ceiling(index / b) - 1, 
      col_idx = index - min_index(depth, b) + 1, # 深さごとのノード番号
      coord_x = (col_idx * 2 - 1) * 1/(min_index(depth+1, b) - min_index(depth, b)), 
    )
) |> 
  dplyr::select(!label_offset) |> 
  dplyr::arrange(edge_id, depth)

# ツリーの高さを取得
max_h <- depth(N-1, b)

# 二分木を作図
d <- 0.1
ggplot() + 
  geom_path(data = edge_df, 
            mapping = aes(x = coord_x, y = depth, group = edge_id), 
            linewidth = 1) + # エッジ
  geom_point(data = node_df, 
             mapping = aes(x = coord_x, y = depth), 
             size = 10, shape = "circle filled", fill = "white", stroke = 1) + # ノード
  geom_text(data = node_df, 
            mapping = aes(x = coord_x, y = depth, label = paste0("a[", index, "]")), parse = TRUE, 
            size = 4) + # 要素ラベル
  geom_text(data = node_df, 
            mapping = aes(x = coord_x, y = depth, label = index, hjust = label_offset), 
            size = 4, vjust = -1.5, color = "blue") + # 位置ラベル
  scale_x_continuous(labels = NULL, name = "") + 
  scale_y_reverse(breaks = 0:max_h, minor_breaks = FALSE) + 
  coord_cartesian(xlim = c(0, 2), ylim = c(max_h+d, -d)) + # 表示範囲
  labs(title = paste0(b, "-ary tree"), 
       subtitle = paste0("height = ", max_h), 
       y = "depth")
```

　分岐数 `b` の他に、ラベル位置などの設定(調整値)などを変更している。  
<br>

　この記事では、n分木のグラフを作成した。  
<br>


# 参考文献

- 大槻兼資(著), 秋葉拓哉(監修)『問題解決力を鍛える！　アルゴリズムとデータ構造』講談社サイエンティク, 2021年.


